台灣高等法院台中分院刑事判決　　　　　　　　　　九十三年度上訴字第七三三號
　　上　訴　人　臺灣苗栗地方法院檢察署檢察官
　　上　訴　人
　　即　被　告　丙○○
　　　　　　　　乙○○
　　共　　　同
　　選任辯護人　何國榮
右上訴人因被告等殺人未遂案件，不服臺灣苗栗地方法院九十二年度訴字第一四二號
中華民國九十三年三月二十五日第一審判決（起訴案號：臺灣苗栗地方法院檢察署九
十一年度偵字第三一四七號），提起上訴，本院判決如左：
    主      文
原判決撤銷。
丙○○殺人未遂，處有期徒刑捌年陸月。
乙○○幫助殺人未遂，處有期徒刑參年。
    事      實
一、緣劉東榮和甲○○是夫妻關係，與張春珠為相交多年的好友，另與丙○○之母李
    美雪則同為居住在苗栗縣苑裡鎮客庄里的鄰居，彼此相識亦互有往來。劉東榮於
    九十一年六月十九日晚上十一時許，在苗栗縣通霄鎮五南里張春珠住處前，以電
    話呼叫苑裡鎮火車站前的一三五計程車行，請司機鄭炳耀前往搭載，欲返回苑裡
    鎮客庄里「鄉親一期」其女兒劉慧珍住處。同日晚上十一時二十分許，劉東榮在
    「鄉親一期」入口處的「友勝書局」前下車後，因劉慧珍不在，未返回該處，而
    沿苑裡鎮○○路往苑裡鎮火車站方向走去。適丙○○與乙○○二人，在苑裡鎮○
    ○路「萊爾登」便利商店前玩「捉娃娃」機檯，並與劉東榮彼此照面，而劉東榮
    適巧於同日晚上十一時三十分許，到同日晚上十一時四十分許，在該處路旁，以
    0000000000號行動電話，撥打張春珠的0000000000號行動
    電話，此為丙○○所目睹，但丙○○不知他撥打給何人。翌日零時三分許，丙○
    ○之母李美雪見丙○○尚未返家，於是以0000000000號行動電話，撥
    打丙○○所使用的0000000000號行動電話，責問丙○○何以深夜未歸
    。丙○○因而誤認劉東榮剛才撥打電話，是向其母李美雪密報，而狂怒攻心，並
    因之前即對劉東榮常去糾纏其母，且在外炫染為其母的姘頭有所不滿，竟遽起殺
    人犯意，自不詳處所撿取長約一百多公分，直徑約十公分的木棍一支；乙○○當
    時全程在場並目睹其事，則基於幫助丙○○的犯意，由乙○○騎乘丙○○所有Ｉ
    ＩＫ─六六○號重型機車搭載丙○○，沿天下路往苑裡火車站方向騎乘，在天下
    路與和平路口「天主堂」前追上劉東榮，乙○○作煞車動作後，丙○○就拿該木
    棍跳下車，直接毆擊劉東榮頭部，恰有詹敏郎等人在馬路對面「統揚撞球場」前
    的電腦店樓下，聽聞劉東榮的慘叫聲而趨前觀看，丙○○見狀就跳上乙○○騎乘
    的機車迅速離去，事後丙○○將該木棍丟棄在不詳路旁某地。劉東榮因上開毆擊
    受有頭骨骨折、硬腦膜外出血及腦內出血等傷害，經送醫救治後，雖未致死，但
    呈現深度昏迷的植物人狀態，經開刀及復健後，至九十二年七月二十三日止，恢
    復至昏迷指數十分，右側肢體偏癱、左側肢體僵硬，語言及記憶障礙，無法自理
    日常生活，須他人二十四小時看護，且因已經過一年的復健，日後再有進步之機
    會相當小。
二、案經苗栗縣警察局通霄分局報請及甲○○訴請臺灣苗栗地方法院檢察署檢察官偵
    查起訴。
    理      由
一、訊據被告丙○○坦承有於上開時間，在苑裡鎮○○路萊爾登便利商店前，和被告
    乙○○玩抓娃娃機，並和被害人劉東榮互相照面。後其母打行動電話責問為何深
    夜未歸，被告丙○○以為是劉東榮打電話向其母密報，因此搭乘乙○○騎乘的機
    車，沿天下路往苑裡火車站方向行駛，在天下路與和平路口的天主堂追上劉東榮
    ，然後手持木棍打到劉東榮的頭部，打完跳上乙○○騎乘的機車離去，使劉東榮
    受有上開傷害等情；被告乙○○坦承有和丙○○在苑裡鎮○○路萊爾登便利商店
    前，玩抓娃娃機，後來有騎機車搭載丙○○，沿天下路往苑裡火車站方向行駛，
    在天下路與和平路口的天主堂附近，丙○○有下車打劉東榮，打完有搭乘伊所騎
    的機車離去，劉東榮確受有上開傷害等情。雖均矢口否認有殺人未遂及幫助殺人
    未遂犯行，被告丙○○辯稱：伊無殺人犯意，木棍是在追上劉東榮後下車才臨時
    撿起，並非事先準備好的，且亦非持木棍朝劉東榮的頭部打云云。被告乙○○辯
    稱：沒有幫助殺人意思，伊當時不知丙○○手上有拿木棍，而且丙○○打劉東榮
    時，有出面阻止丙○○，叫他不要打云云。
二、本院查：
  (一)現場目擊證人余嘉興於九十三年二月二十六日原審審理時證稱：「（問：警訊筆
    錄其中第四個問題所謂『聽到慘叫聲，就過去看，有看那二名男子迅速離開現場
    ，而那二名男子離開時，有騎乘白色重機車從我面前經過，所以我有看到那二名
    男子』，是否當時親眼看到的情形？）答：是」「（問：是否他們二人有從你面
    前經過，所以你才認得他們二人？）答：是的」「（問：在看到二被告前，你人
    在何處？）答：統揚電腦間，離案發地點約一百公尺左右，與被害人被打地點視
    線沒有任何阻礙」「（問：有機車或車子從案發地點經過，你是否看得到？）答
    ：看得到」「（問：你在警訊筆錄中說『聽到慘叫聲就跑過去』何意？）答：這
    句話不實在，我當時是為了怕麻煩才這樣說，因為被告他們都比我們大，實際上
    是被告騎機車從我們面前經過，我們聽到慘叫聲，就跑過去看，被告就騎機車走
    了，凶器也帶著，凶器在丙○○手上」「（問：看到二被告從你面前經過，尚未
    打被害人前，他們凶器有無帶在手上？）答：有」「（問：他們打人前，機車有
    無停下來或減速？）答：有，他們看到被害人後，有停車，那個動作很大，丙○
    ○就跳下車」「（問：是先煞車再跳車的嗎？）答：是的，我肯定」「（問：打
    人後如何離開？）答：打完後，被告就上車，騎機車的就把他載走，他們就在我
    面前迴轉離開」「（問：是你們跑過去，被告才離開？）答：我們先跑過去，他
    們有看到我們，在我們還未到達被害人旁，他們就迴轉機車離開」「他（被害人
    ）還活著，但意識很模糊當時他還站著，有舉起一手遮住額頭，看到我們過去時
    ，又換手遮住額頭，另一手扶著電線桿」「（問：被告二人騎機車是到被害人何
    處停下？）答：他們超過被害人才停下」「他們先煞車的動作先出來，但當時機
    車還沒有完全停下來，丙○○再跳下來」「（問：被告是看到你們跑過去才走？
    ）答：我們已經在跑時，他們就要走了」等語。
  (二)現場證人Ａ１於九十三年二月二十六日原審審理時證稱：「當時我們在電腦店，
    看到丙○○二人騎機車過去，聽到被害人慘叫一聲，我們過去看，丙○○二人就
    走了」「（問：看他們二人騎機車過去時，他們二人有無拿凶器？）答：他們騎
    機車時有拿凶器，離開時也有拿」「（問：被告二人騎車的速度？）答：還好，
    因為凶器很長，是丙○○拿的」「（問：當時看到被害人流血是何狀況？）答：
    他們打完，我們衝過去看，看到被害人從頭到腳、衣服、臉部都是血」「他的手
    還遮住額頭的傷口，他那時已經走不動了」「（問：他如何就醫？）答：我們三
    貼，把他夾在中間，用機車載他送醫」「我聽到慘叫聲，轉過頭去時，他已經被
    打完了」「（問：有無看到被告打被害人多久？）答：大約十秒鐘，我們在電腦
    店樓下時，有看到被告騎機車經過，大約十秒鐘後，就聽當慘叫聲，我們過去時
    被告就走了，他們應該打完就走了」「（問：看到二位被告騎機車時，手上就已
    經拿有木棒？）答：是的」「（問：他們走時，木棒是否一起帶走？）答：是的
    」「（問：你追上去時，有無聽到另一被告說『不要打了』？）答：沒有」「（
    問：二被告下機車時，你有無看到？）答：有看到，他們是一個人下車，是丙○
    ○下車，騎機車的人沒有下車」「（問：丙○○下車地點在被害人何處？）答：
    超過被害人後下車」「（問：他們離開時是否仍是共乘一輛機車？）答：是的」
    等語。
  (三)被告丙○○於原審審理時供稱：「（問：拿木棒打人的頭，人是否會死亡？）答
    ：有可能，這我知道」「（問：你在審理中跟審判長說打了被害人三棒？）答：
    是」「（問：依據童綜合醫院診斷，被害人只有頭部受傷，身體其他部位沒有傷
    ，有何意見？）答：無」「（問：你的木棒何來？）答：路邊撿到的」「（問：
    哪裡的路邊撿到的？）答：夾娃娃處再過去往街上的方向路邊撿的」「（問：何
    時撿的？）答：在要去找劉東榮時撿的」「（問：你撿木棒時就已經決定要打劉
    東榮？）答：是的」「（問：為何在接完你母親的電話後，就決定打劉東榮？）
    答：因為我懷疑他向我母親告狀」「（問：木棒多大？）答：大約直徑十公分，
    長約一公尺，約到我的腰部上來一點的高度」「（問：既然乙○○在場，他應該
    有看到你撿木棒？）答：我不知道他有無看到」「（問：你有無刻意將木棒藏起
    來？）答：我就夾在旁邊而已」「（問：撿完木棒後就由乙○○騎車？）答：是
    的」「（問：木棒的材質是否整根都是木頭的？）答：是，我都摸過，整根都是
    木頭」「（問：與劉東榮有何過節？）答：我父親過世後，他就常常去找我媽媽
    ，與我媽媽糾纏，又在外面亂講他與我媽媽的事情，所以我就對他不滿」等語。
    被告丙○○另於本院行準備程序時供稱：伊撿拾上開木棍後就搭上乙○○所騎駛
    機車，約三、四百公尺後，追上被害人，因車速不快，伊跳下機車，打被害人三
    下後，有人走過來，就搭乘機車離開現場，乙○○有看到伊打被害人等語。
  (四)被害人因被告丙○○以上開木棍毆擊頭部，致受有頭骨骨折、硬腦膜外出血及腦
    內出血等傷害之事實，有童綜合醫院的診斷證明書附卷可考（偵卷第三十二頁、
    第三十三頁參照），而其受傷之程度，該醫院先後函覆稱：「以當時劉東榮所患
    之左側顱骨開放性骨折合併硬膜上出血及腦出血並合併休克，應為鈍器具有相當
    嚴重之外力使然。應為一種凶器所致，無法推測是否單純為一人所為」（偵查卷
    第六七頁）、「劉東榮因毆擊受有頭骨骨折、硬腦膜外出血及腦內出血等傷害，
    經開刀及復健後，直至九十二年七月二十三日止，恢復至昏迷指數十分，右側肢
    體偏癱、左側肢體僵硬，語言及記憶障礙，無法自理日常生活，須他人二十四小
    時看護，且因已經經過一年的復健，日後再有進步之機會相當小」（原審卷第五
    九頁）等語。查：頭部是人的重要部位，持木棍朝頭部毆擊會致人於死，應為一
    般人所知悉，被告丙○○於原審審理時亦坦認此情，況經原審法院就被害人受傷
    程度函詢童綜合醫院結果，被害人左側顱骨開放性骨折約五乘六公分，深度直達
    硬膜合併硬膜上出血，有該院九十二年七月二十三日九二童醫字第六四九號函在
    卷可以證明。足見丙○○用力之猛，朝，被害人頭部的致命部位痛擊，致使頭骨
    骨折，深度並直達硬膜合併硬膜上出血，足見丙○○當時下手之重，顯然已有致
    被害人於死的故意，所辯非故意朝被害人頭部毆擊，無殺人犯意云云難以採信。
  (五)綜合上情，被告丙○○之犯行，事證明確，應可認定。至被告乙○○部分，參酌
    ：I被告丙○○在警詢時供稱：「當時我與乙○○騎ＩＩＫ─六六○號重機車．
    ．．在苑裡鎮○○路與初中路口遇見劉東榮．．．我隨即叫乙○○立即停車」等
    語（偵卷第九頁參照），另於檢察官偵查時仍為相同內容供述（偵卷第四十四頁
    反面、第四十五頁反面、第一百三十四頁參照），核與被告乙○○於警詢時所供
    ：是丙○○叫我停車，他就衝過去打人等語（偵卷第十三頁反面參照）相符。II
    被告丙○○持以毆打劉東榮的木棍，非在毆擊現場所撿拾，而係決定毆擊被害人
    後即拾得，再由被告乙○○以機車搭載丙○○到案發現場等情，已見前述，以該
    木棍長約一公尺餘，直徑約十公分，被告乙○○如何諉為不知？III被告乙○○騎
    機車到現場時，依證人Ａ１於原審審理時之證述，乙○○當時有煞車減速的動作
    等語，證人余嘉興亦證稱：乙○○看到被害人後有煞車減速的動作，且動作很明
    顯等語。Ⅳ依被告丙○○前開於原審法院審理時之供述，被告乙○○於被害人遭
    毆擊時既在現場觀看，且無證據證明有何制止丙○○之動作，且於丙○○行兇後
    ，立刻搭載丙○○脫離現場等情，足認被告乙○○確有基於幫助丙○○以木棍毆
    擊被害人之犯意而為上開行為應可認定。
三、被告丙○○基於殺人犯意，持木棍毆擊被害人頭部，致被害人受有上開傷害，核
    其所為，係犯刑法第二百七十一條第二項、第一項的殺人未遂罪。被告乙○○基
    於幫助的意思，幫助丙○○犯上開罪名，係犯刑法第二百七十一條第二項、第一
    項殺人未遂罪的幫助犯。被告丙○○已著手於殺人行為之實行而不遂，為未遂犯
    ，依刑法第二十六條前段規定減輕其刑。被告乙○○幫助他人殺人未遂，是幫助
    犯，應先依刑法第二十六條前段規定減輕其刑，再依刑法第三十條第二項規定遞
    減輕其刑。被告等上訴，分別否認有殺人犯意（丙○○）及本件犯行（乙○○）
    ，依上開之說明雖無理由，然參酌被告二人，與被害人劉東榮並無深仇大恨，僅
    因細故，即痛下殺手，並造成被害人永生難以回復的重大傷害，檢察官上訴意旨
    ，認原審僅量處被告丙○○有期徒刑七年六月，被告乙○○有期徒刑二年六月過
    輕應屬有據，自應將原判決撤銷改判，爰審酌上情，被告等犯罪之動機、手段、
    犯後被告等均未為任何賠償等一切情狀，分別量處如主文第二項所示之刑。至被
    告丙○○殺人所用的木棍一支，犯後已丟棄且並非被告所有，已據丙○○在原審
    審理時供承在卷，與沒收要件不符，自不得宣告沒收，併為敘明。
四、據上論結，應依刑事訴訟法第三百六十九條第一項前段、第三百六十四條、第二
    百九十九條第一項前段，刑法第二百七十一條第一項、第二項、第二十六條前段
    、第三十條第二項，判決如主文。
本案經檢察官吳經綸到庭執行職務。
中      華      民      國　    九十三     年     十      月     六 　　日
                                臺灣高等法院臺中分院刑事第四庭
                                      審判長法  官　洪　耀　宗
                                            法　官  江　德　千
                                            法　官　劉　登　俊
右正本證明與原本無異。
如不服本判決應於收受送達後十日內向本院提出上訴書狀，其未敘述上訴之理由者並
得於提起上訴後十日內向本院補提理由書（均須按他造當事人之人數附繕本）。
                      書記官  鄧  智  惠
中      華      民      國　    九十三     年     十      月     七 　　日
                                                                        Ｒ
